臺灣雲林地方法院民事判決　　　　　
　                                 111年度六簡字第24號
原      告  正泰資產管理有限公司

法定代理人  張龍根  


訴訟代理人  陳世忠  
被      告  賴錦弘  
訴訟代理人  黃登俠  
被      告  賴楊樹枝
            賴全裕  

            賴茂助  
上列當事人間撤銷遺產分割登記事件，於民國111年3 月28日言
詞辯論終結，本院判決如下：
    主  文
被告賴錦弘、賴楊樹枝、賴全裕、賴茂助就被繼承人賴顯榮所遺
如附表編號1至編號6所示之遺產，於民國110年1月13日所為遺產
分割協議之債權行為，及於民國110年2月9日所為之不動產分割
繼承登記物權行為，均應予撤銷。
被告賴楊樹枝應將如附表編號1至編號6所示之不動產，登記日期
民國110年2月9日之分割繼承登記予以塗銷，並回復為被告全體
公同共有。
原告其餘之訴駁回。
訴訟費用由被告負擔。
  事  實  及  理  由
壹、程序事項
一、按訴狀送達後，原告不得將原訴變更或追加他訴。但請求之
    基礎事實同一、擴張或減縮應受判決事項之聲明者，及訴訟
    標的對於數人必須合一確定時，追加其原非當事人之人為當
    事人者，民事訴訟法第255 條第1 項第2 款、第3 款及第5
    款分別定有明文。經查，本件原告起訴時原以賴錦弘、賴＊＊
    等人為被告，並聲明：㈠被告賴錦弘及其他繼承人就起訴狀
    附表編號1至6所示之不動產所有權原應繼承之應有部分，於
    民國109年11月6日所為遺產分割協議之債權行為，及於110
    年2月9日所為移轉所有權之物權行為，均應予撤銷。㈡賴＊＊
    並應將上開不動產於110年2月9日所為之分割繼承登記予以
    塗銷，回復為全體繼承人公同共有等語（見本院卷第1 頁）
    ；嗣原告查得被繼承人賴顯榮之全體繼承人後，於110 年2 
    月21日審理時具狀追加賴全裕、賴茂助等2 人為被告，並變
    更聲明：㈠被告等4人就附表所示之遺產原應繼承之應有部分
    ，於110年1月13日（原記載為109年11月6日業已更正為110
    年1月13日，見本院卷第114頁）所為遺產分割協議之債權行
    為，及於110年2月9日所為移轉所有權之物權行為，均應予
    撤銷。㈡被告賴楊樹枝並應將上開不動產於110年2月9日所為
    之分割繼承登記予以塗銷，回復為被告等4人公同共有等語
    （見本院卷第116頁），原告前揭所為，經核與上開規定相
    符，應予准許。
二、被告賴全裕、賴茂助經合法通知，均未於最後言詞辯論期日
    到場，核無民事訴訟法第386 條各款所列情形，爰依原告聲
    請，由其一造辯論而為判決。
貳、實體事項
一、原告起訴主張：緣被告原告為被告賴錦弘之債權人，執有債
    權憑證、債權讓與證明書等為憑，被告等之被繼承人遺有系
    爭不動產，被告賴錦弘既未聲明拋棄繼承，如繼承其應繼分
    ，則債權人可就其繼承部分獲得受償，詎料其竟以遺產協議
    分割方式，將系爭不動產分割歸被告賴楊樹枝所有，並於11
    0年2月9日辦妥分割繼承登記，核被告賴錦弘其本得繼承之
    系爭不動產逕以分割繼承登記予被告賴楊樹枝之無償行為，
    已害及原告對被告賴錦弘之債權，原告自得依民法第244條
    第1項、第4項規定，提起本件訴訟等語，並聲明：㈠被告等4
    人就附表所示之遺產原應繼承之應有部分，於110年1月13日
    所為遺產分割協議之債權行為，及於110年2月9日所為移轉
    所有權之物權行為，均應予撤銷。㈡被告賴楊樹枝並應將上
    開不動產於110年2月9日所為之分割繼承登記予以塗銷，回
    復為被告等4人公同共有。
二、被告則答辯以：
㈠、被告賴錦弘、賴楊樹枝辯稱：現在役情賴錦弘都沒有工作，
    現在代理幫忙送貨，要養老婆小孩，可否分期付款等語，資
    為抗辯。
㈡、被告賴全裕、賴茂助經本院合法通知後，未於言詞辯論期日
    到場，復未提出書狀答辯。
三、本院之判斷：
㈠、按債務人所為之無償行為，有害及債權者，債權人得聲請法
    院撤銷之；該撤銷權自債權人知有撤銷原因時起，一年間不
    行使，或自詐害債權行為時起經過10年而消滅，民法第244
    條第1 項、第245 條分別定有明文。是債權人主張第244 條
    之撤銷權時，就除斥期間有無經過，雖當事人未有主張或抗
    辯，法院亦應先為調查認定，以為判斷依據。查原告主張其
    向地政機關調閱系爭不動產登記資料，始查得被告等人就被
    繼承人賴顯榮遺有系爭不動產之遺產，已協議分割遺產，並
    辦理分割繼承登記等語，業據提出如附表編號1 至編號6 所
    示不動產查詢、異動索引等影本各1 件為證(見本院卷第10
    頁至第23頁) 。系爭不動產查詢上所載列印時間分別為110 
    年2月26日、110 年7 月6日、10月26日。而原告於110 年11
    月15 日向本院提起本件訴訟，有起訴狀之收文戳章在卷可
    稽（見本院卷第1 頁），足徵原告提起本件撤銷訴訟，尚未
    逾1 年之除斥期間，先予敘明。
㈡、原告主張被告賴錦弘積欠債務未償，嗣經原告查得被告等有
    協議將被繼承人賴顯榮所遺留之系爭不動產歸被告賴楊樹枝
    所有等事實，業據其提出債權憑證、繼續執行紀錄表、債權
    讓與證明書、存證信函、系爭不動產查詢、異動索引、系爭
    不動產登記第一類謄本、異動索引、被繼承人賴顯榮繼承系
    統表等件為證（見本院卷第5頁至第20頁、第71頁至第96頁
    、第119頁），並經本院依職權向雲林縣斗六地政事務所調
    取ll0年斗地普字第011870號土地登記案件全卷影本核閱無
    誤，有該所110年11月19日斗地一字第1100010622號函所附
    案卷資料在卷可稽（見本院卷第45頁至第63頁），是原告上
    開主張，自堪信為真實。
㈢、復按債務人所為之無償行為，有害及債權者，債權人得聲請
    法院撤銷之；債權人依第1 項或第2 項之規定聲請法院撤銷
    時，得並聲請命受益人或轉得人回復原狀，民法第244 條第
    1 項、第4 項本文分別定有明文。又繼承開始後，繼承人將
    繼承所得財產上之公同共有遺產，與他繼承人為不利於己之
    分割協議，非單純財產利益之拒絕，倘屬有害及債權之無償
    行為，債權人自得訴請撤銷（最高法院107年度台上字第453
    號民事裁定意旨參照）。即繼承權固因一定身分關係而發生
    ，繼承人固得於繼承開始時自由選擇其人格法益，即行使拋
    棄或承繼繼承遺產上之權利、義務，縱繼承人選擇拋棄繼承
    財產，此亦為其人格法益行使之結果，債權人並無從予以干
    涉。惟如繼承人選擇繼承遺產後，繼承人即取得遺產上之權
    利、義務，該遺產上之權利、義務即轉為繼承人總財產之一
    部。如部分繼承人於取得遺產上公同共有之權利後，將該財
    產權拋棄而歸由特定之繼承人單獨所有者，此並非拋棄繼承
    ，而係繼承人於取得繼承遺產後，行使其公同共有權利人之
    權利，此與人格權之行使並無關連。亦即債務人係基於公同
    共有財產之共有人地位，行使其公同共有財產上之權利，如
    使其減少財產或增加債務之情形時，即有害及債權人之債權
    者，自得准許債權人行使撤銷權。
㈣、經查，本件被告之被繼承人賴顯榮109 年11月6 日死亡時，
    其所留遺產為如附表編號1至6所示即系爭不動產，此有財政
    部中區國稅局遺產稅免稅證明書在卷可佐（見本院卷第60頁
    ）。又被繼承人賴顯榮死亡後，上開遺產即由本件被告等人
    依法繼承公同共有，上開繼承人並就附表編號1至6所示系爭
    不動產辦理遺產分割協議，此有繼承系統表、遺產分割協議
    書等件在卷可查（見本院卷第49頁至50頁）；而被告等人於
    110年1月13日所為遺產分割協議，約定就被繼承人賴顯榮所
    遺留之系爭不動產歸被告賴楊樹枝所有，嗣被告賴楊樹枝並
    就系爭土地及建物辦理繼承登記，此亦有土地登記申請書、
    繼承系統表、遺產分割協議書、遺產稅免稅證明書可稽。因
    此，依上開資料可知，債務人即被告賴錦弘因繼承而取得如
    附表編號1至6所示被繼承人賴顯榮遺產公同共有權利後，再
    依遺產分割協議將所繼承之系爭不動產之公同共有財產權拋
    棄，歸由特定繼承人即被告賴楊樹枝所有，並非單純聲明拋
    棄繼承，被告賴錦弘顯有處分其因繼承取得之公同共有系爭
    遺產權利，將之無償讓與被告賴楊樹枝之情事。而此時被告
    賴錦弘對原告仍負有系爭債務，且無力償還，有被告賴錦弘
    之財產所得調件明細表附卷可考(見本院卷第27頁至反面)，
    而其與被告賴楊樹枝、賴全裕、賴茂助就被繼承人賴顯榮所
    留系爭遺產之分割行為，及分割登記行為，已害及原告之債
    權。是以，被告賴錦弘以上開遺產分割協議拋棄因繼承所已
    取得之公同共有財產，致自己之財產積極地減少，原告之上
    開債權將因此無法獲得滿足，揆諸上開說明，原告依民法第
    244 條第1 項規定主張撤銷詐害債權，並請求如主文第1項
    、第2項所示等語，洵屬有據。
㈤、又如附表編號7 、8所示之存款固為被繼承人賴顯榮之遺產，
    有財政部中區國稅局遺產稅免稅證明書中遺產總額明細表記
    載明確，然依系爭分割協議書於遺產標示僅臚列如附表編號
    1 至編號6 所示之系爭不動產，有系爭分割協議書在卷可憑
    （見本院卷第49頁），則如附表編號7 、8所示之存款，顯
    非屬系爭分割協議書遺產分割之範圍，原告復未舉證證明被
    告等人有協議將如附表編號7 、8所示之存款分歸被告賴楊
    樹枝一人單獨所有，是原告請求撤銷被告等人間就如附表編
    號7 、8所示之存款之遺產所為之分割協議，要屬無據，為
    無理由。
四、綜上所述，原告依民法第244 條第1 項、第4 項規定，請求
    撤銷被告賴錦弘、賴楊樹枝、賴全裕、賴茂助就被繼承人賴
    顯榮所遺如附表編號1至編號6所示之遺產，於110年1月13日
    所為遺產分割協議之債權行為，及於110年2月9日所為之不
    動產分割繼承登記物權行為，均應予撤銷，及被告賴楊樹枝
    應將如附表編號1至編號6所示之不動產，登記日期110年2月
    9日之分割繼承登記予以塗銷，並回復為被告全體公同共有
    ，為有理由，應予准許，逾此範圍之請求，為無理由，應予
    駁回。
五、本件事證已臻明確，兩造其餘攻擊防禦方法及所提證據，於
    判決結果不生影響，爰不一一論列，併此敘明。
六、訴訟費用負擔之依據：民事訴訟法第79條、第85條第1項。
中　　華　　民　　國　　111  　年　　4　　月　　18　　日
                 斗六簡易庭      法  官  温文昌
以上正本係照原本作成。
如不服本判決，應於送達後20日內向本院提出上訴狀並表明上訴
理由，如於本判決宣示後送達前提起上訴者，應於判決送達後20
日內補提上訴理由書（須按他造人數附繕本）。
中　　華　　民　　國　　111 　年　　4 　　月　　19　　日
                                 書記官  林雅菁
附表：
編號 種類 所在地或名稱 權利範圍 備考 1 土地 雲林縣○○鄉○○○○○段000000地號 5分之1 由賴楊樹枝分割繼承取得 2 土地 雲林縣○○鄉○○○○○段000000地號 5分之1 由賴楊樹枝分割繼承取得 3 土地 雲林縣○○鄉○○○○○段000000地號 5分之1 由賴楊樹枝分割繼承取得 4 土地 雲林縣○○鄉○○○○○段000000地號 5分之1 由賴楊樹枝分割繼承取得 5 土地 雲林縣○○鄉○○段000地號 1分之1 由賴楊樹枝分割繼承取得 6 建物 雲林縣○○鄉○○段000○號 1分之1 由賴楊樹枝分割繼承取得 7 存款 古坑東和郵局新台幣163,595元   8 存款 古坑鄉農會新台幣509,927元